【裁判字號】    92,易,897
【裁判日期】    920905
【裁判案由】    妨害名譽
【裁判全文】
臺灣臺北地方法院刑事判決                          九十二年度易字第八九七號
    檢  察  官  臺灣臺北地方法院檢察署檢察官
    被      告  乙○○  男  三.
右列被告因妨害名譽案件，經檢察官提起公訴（九十一年度偵字第二二二五六號），
本院判決如左：
    主      文
乙○○連續散布文字，指摘足以毀損他人名譽之事，處拘役伍拾日，如易科罰金，以
佰元折算壹日。
    事      實
一、緣乙○○與丙○○二人前曾在東立出版社分別擔任「新少年快報」、「寶島少年
    」之漫畫主編，詎乙○○於離職後利用擔任銀河互動網路集團老貓網路漫畫日報
    總編輯之便，明知與老貓網路漫畫日報合作之漫畫家非其所聘僱，本有與他人合
    作及自由創作之權利，另關於丙○○是否曾放出謠言中傷其所負責之老貓網路日
    報、丙○○所以離開東立出版社之原因及有無侵占九二一之賑災款項等事，其均
    未曾加以求證，竟基於指摘損毀丙○○名譽之概括犯意，並意圖散布於眾，先後
    於民國九十年四月十日、同年五月十日在老貓網路漫畫日報（網址：ｈｔｔｐ：
    ／／ｗｗｗ．ｉｗａｎｔ－ｃｏｍｉｃ．ｃｏｍ／ｅ－ｂ０００２－ｌｉｓｔ－
    ２．ｈｔｍｌ）所開闢之「張鼎漫畫專欄」上刊登如附表第一則所示之專題文章
    ，任意指摘丙○○所成立之漫畫天堂有「蓄意蠱惑」、「到處私下挖角漫畫家來
    加盟連結」、「並且放出不實謠言來中傷老貓和我（指乙○○）」、「來挑撥一
    小部份的老貓網路漫畫日報的漫畫家產生誤解而離開」等情事；並在同網站上刊
    登如附表第二則(1)所示之專題文章，指摘丙○○離職之原因是「因為怕東立有些
    廠商機密外洩，讓大然知道，所以范總（指甲○○）對此有所顧忌，... 」、「
    公器私用的在宣傳自己打知名度，引起許多漫畫家的抱怨和反彈。所以，范總決
    定把他開除..。」。復於九十一年一月三十日下午五時四十四分十四秒在以吳怡
    芳名義申請之本國IP位址（210.242.17 9.112）網路留言上刊登如附表第三則所
    示之文章，以「... 拿回扣或污錢，尤其是私用震災的捐款而搞自己的漫畫事業
    。」等文字任意指摘丙○○，均足以毀損丙○○之名譽。
二、案經丙○○訴請臺灣臺北地方法院檢察署檢察官偵查起訴。
    理      由
一、訊據被告乙○○固坦承如附表第一則、第二則(1)及第三則所示之專題文章為其所
    刊載，惟矢口否認其有何誹謗之故意，辯稱：我的漫畫家被挖角到漫畫天堂，漫
    畫家名字我記不起來，無緣無故就沒有和我合作。關於告訴人丙○○放出不實的
    謠言，是一些漫畫家傳給我這樣的訊息。而告訴人離職之原因我是聽同事說的，
    同事是誰我忘了。第三則網路留言是我寫的，但我沒有寫是誰，我是聽漫畫公會
    的人說的，他們也沒有說是誰等語。經查，右揭事實，業據告訴人指訴甚詳，並
    有告訴人所提出如附表第一則、第二則(1)所示之專題文章與第三則所示之網路留
    言及載有老貓網路漫畫日報網址（ｈｔｔｐ：／／ｗｗｗ．ｉｗａｎｔ－ｃｏｍ
    ｉｃ．ｃｏｍ／ｅ－ｂ０００２－ｌｉｓｔ－２．ｈｔｍｌ）之「張鼎漫畫專欄
    」文章目錄等資料附卷可稽，被告復坦承如附表第一則、第二則(1)所示之專題文
    章及第三則所示之網路留言，其內容涉及損毀告訴人名譽之部分，其均係聽他人
    轉述而未加以求證，且如附表第二則(1)所示告訴人離職之原因，業經證人甲○○
    於本院審理時證稱：告訴人離開東立不是我開除的，告訴人當時因係東立龍少年
    的主編，東立漫畫家也是他帶的，有好幾位在龍少年畫漫畫，而中國時報漫畫家
    專欄需要漫畫家來配合，告訴人遂選擇去中國時報畫專欄等語在卷，足見被告於
    專題文章中所言告訴人離職之原因與事實不符。至如附表第三則所示之網路留言
    雖未直接言及告訴人之姓名，但以該留言是答覆「乃元兄」之前後文對照，該留
    言前段所指之「漫畫主編」與同篇留言後段所稱「內容中有些批評你好友黃姓主
    編所犯錯誤的事，我都沒有在漫畫專欄中全部的公開..，」等語，一望即知是指
    同一人即告訴人無誤，其所辯係卸責之詞，無可採信。綜上所述，被告以未經求
    證或與事實不符之事項，任意以網路發表文章或答覆他人留言之方式，指摘足以
    損毀告訴人名譽之事，而該等文章、留言可經由網路供不特定人觀覽、轉載及下
    載，應認其有散布於眾之意圖。本件事證明確，被告犯行堪以認定，應予依法論
    科。
二、核被告所為，係犯刑法第三百十條第二項之加重誹謗罪。起訴書犯罪事實所指之
    犯罪時間及文章涉及誹謗之內容，已經到庭執行公訴之檢察官予以更正及敘明，
    與如附表第二則(1)、第三則所示之指摘毀損告訴人名譽等事實，因被告先後刊登
    網路專題文章及留言之時間緊接、方法相同，所犯又係構成要件相同之罪名，可
    認係基於概括犯意而為之，本院自應一併予以審究，並應依刑法第五十六條連續
    犯規定以一罪論，加重其刑。爰審酌被告前未曾觸犯過刑事法律，此有臺灣高等
    法院被告全國前案紀錄表在卷可按，犯罪之動機、目的、手段、所生危害及犯罪
    後之態度等一切情狀，量處如主文所示之刑，並諭知易科罰金之折算標準，以資
    懲儆。
三、公訴意旨另以：被告承上指摘損毀告訴人名譽之概括犯意，並意圖散布於眾，以
    如附表第二則(2)所示之專題文章及第四則至第六則所示之網路留言任意指摘不實
    之事項，足以生損害於告訴人之名譽，因認被告所為，係連續涉犯刑法第三百十
    條第二項之加重誹謗罪嫌等語。按犯罪事實應依證據認定之，無證據不得推定其
    犯罪事實。又行為之處罰，以行為時之法律有明文規定者，為限，不能證明被告
    犯罪或其行為不處罰者，應諭知無罪之判決，刑事訴訟法第一百五十四條、刑法
    第一條、刑事訴訟法第三百零一條第一項分別定有明文。次按刑法第三百十條第
    一項、第二項誹謗罪之成立，須對於具體「事實」之指摘或傳述，足以毀損他人
    名譽者，始為刑法所制裁。至於針對特定事項，依個人之價值判斷而提出主觀之
    意見及評論，縱其批評內容足令被批評者感到不快或影響其名譽，仍不構成誹謗
    罪，此乃因事實有能證明真實與否之問題，意見則為主觀之價值判斷，無所謂真
    實與否，在民主多元社會各種價值判斷皆應容許，不應有何者正確或何者錯誤而
    運用公權力加以鼓勵或禁止，僅能經由言論自由之市場機制，使真理愈辯愈明。
    而刑法第三百十條第一項、第二項係為保護個人法益而設，且為防止妨礙他人之
    自由權利所必要，符合憲法第二十三條規定之意旨。公訴人認如附表第二則(2)所
    示之專題文章涉及誹謗犯行、如附表第四則至第六則所示之網路留言係被告所刊
    載等情，主要係依據告訴人指陳關於和解之內容，第三人應無知悉之可能等語，
    被告復坦承九十二年一月一日人在北京，舊曆年在臺灣過年等語，與所查詢之如
    附表第四則、第五則所示之網路留言IP位址確實是在北京等情相符，足證被告確
    實以「過客」名義為該網路留言。此外，並提出如附表第二則(2)所示之專題文章
    、第四則至第六則所示之網路留言及財團法人臺灣網路資訊中心九十二年六月十
    九日（九十二）臺網址字第九二０一九號函暨IP位址查詢資料等為論據。訊據被
    告雖坦承如附表第二則(2)所示之專題文章係其所發表，但否認如附表第四則至第
    六則所示之網路留言係其所為，辯稱：和解當時還有二位漫畫家在場，也有很多
    漫畫家問我和解之內容，留言可能是我的朋友幫我回覆的等語。經查：
(一)如附表第二則(2)所示之專題文章內容提及告訴人所成立漫畫天堂網站於成立不久
    後即關站等情，此為告訴人於本院訊問時所自承，又所指告訴人離開大然籌組亞
    洲漫畫協會擔任秘書長，「以借用臺北市漫畫從業人員職業工會資源，接辦第三
    屆亞洲漫畫高峰會活動」等語，究竟有何不實之處，則未見公訴人提出證據，所
    言及關站之原因是「燒錢太快及找不到獲利模式」等語，應屬被告針對該特定事
    項，依個人之價值判斷而提出主觀之意見及評論，依照上開說明，縱其批評內容
    足令被批評者感到不快或影響其名譽，仍不構成誹謗罪。
(二)如附表第四則至第六則所示之網路留言，其所載之IP位址分別為「218.13.248.1
    80」（第四則、第五則）、「202.129.255.104 」（第六則），而依公訴人所提
    財團法人臺灣網路資訊中心九十二年六月十九日（九十二）臺網址字第九二０一
    九號函暨IP位址查詢資料所示，「218.129.255.104 」為國外IP位址，「202.12
    9.255.104 」則為國內東立漫畫家之IP位址，由該等IP位址查詢資料所示之聯絡
    人姓名及住址，並無法識別係被告所申請，公訴人亦未提出被告之入出境查詢紀
    錄佐證被告自白人在北京之時間是否即與犯罪時間相符。而依如附表第四則、第
    五則、第六則所示之網路留言刊載時間為九十二年一月十九日、九十二年一月二
    十日及九十二年一月二十八日，九十一年之舊曆年除夕則係九十二年一月三十一
    日，以第六則之網路留言刊載時間與被告所稱舊曆年在臺灣之時間即非吻合，是
    不得逕以被告之供述認定該網路留言確係其所為。且該刊載時間距上開有罪事實
    之犯罪終了時間九十二年一月三十日已相距近一年，縱認係被告所為，亦難認係
    出於概括之犯意而反覆為之，本院因認此部分應由檢察官另行偵辦處理。
據上論斷，應依刑事訴訟法第二百九十九條第一項前段，刑法五十六條、第三百十條
第二項、第四十一條第一項前段，罰金罰鍰提高標準條例第一條前段、第二條判決如
主文。
本案經檢察官侯少卿到庭執行職務
中      華      民      國    九十二    年      九      月      五      日
                                    臺灣臺北地方法院刑事第十一庭
                                        法  官  朱  夢  蘋
右正本證明與原本無異。
如不服本判決，應於判決送達後十日內向本院提出上訴狀（應抄附繕本）。告訴人或
被害人如對於本判決不服者，應具備理由請求檢察官上訴，其上訴期間之計算係以檢
察官收受判決正本之日期為準。
                                        書記官  周  小  玲
中      華      民      國    九十二    年      九      月      十      日
附錄本案論罪科刑法條
刑法第三百十條：
意圖散布於眾而指摘或傳述足以毀損他人名譽之事者，為誹謗罪，處一年以下有期徒
刑、拘役或五百元以下罰金。
散布文字、圖畫犯前項之罪者，處二年以下有期徒刑、拘役或一千元以下罰金。
對於所誹謗之事，能證明其為真實者，不罰。但涉於私德而與公共利益無關者，不在
此限。
附表：
┌───┬──────┬───────┬─────────────────┬─────────┐
│篇  則│  刊登日期  │標        題  │內                            容  │IP位址            │
├───┼──────┼───────┼─────────────────┼─────────┤
│第一則│  90.04.10  │老貓網路漫畫  │..開設號稱臺灣最大漫畫家陣容最多  │                  │
│      │            │日報兩週年慶  │的漫畫入口網站－「漫畫天堂」。而  │                  │
│      │            │感言（上）    │首先以「老貓網路漫畫日報」為競爭  │                  │
│      │            │              │臺灣網路漫畫市場第一品牌的對手，  │                  │
│      │            │              │因此「漫畫天堂」就舉辦許多的造勢  │                  │
│      │            │              │行銷活動並四處自我吹捧而氣焰高漲  │                  │
│      │            │              │。其中在有心人的蓄意古（蠱）惑之  │                  │
│      │            │              │下，到處私下挖角漫畫家來加盟連結  │                  │
│      │            │              │，並且放出不實謠言來中傷老貓和我  │                  │
│      │            │              │的人格，來挑撥一小部份的「老貓網  │                  │
│      │            │              │路漫畫日報」的漫畫家產生誤解而離  │                  │
│      │            │              │開，不斷攻擊要整垮「老貓網路漫畫  │                  │
│      │            │              │日報」搶網路漫畫市場第一。        │                  │
├───┼──────┼───────┼─────────────────┼─────────┤
│第二則│(1) 90.05.10 │「午安」休刊  │..。但次時的志湧卻突然離職，原因  │                  │
│      │            │後的東立回憶  │是：志湧在當兵前曾在鄭總編輯的門  │                  │
│      │            │錄（上）      │下學習漫畫企劃編輯事務，雖然當兵  │                  │
│      │            │              │後以自我推薦方式，直接進入東立擔  │                  │
│      │            │              │任企劃主編，但遇到許多漫畫技術性  │                  │
│      │            │              │事務不懂時，私下仍與鄭總編輯聯絡  │                  │
│      │            │              │請教，因為怕東立有些廠商機密外洩  │                  │
│      │            │              │讓大然知道，所以范總對此有所顧忌  │                  │
│      │            │              │，以及將東立公關用漫畫書，跟報紙  │                  │
│      │            │              │媒體合作宣傳贈書活動時，應該是多  │                  │
│      │            │              │宣傳國內漫畫家才對，而不是公器私  │                  │
│      │            │              │用的在宣傳自己打知名度，引起許多  │                  │
│      │            │              │漫畫家的抱怨和反彈。所以，范總決  │                  │
│      │            │              │定把他開除..。                    │                  │
├───┼──────┼───────┼─────────────────┼─────────┤
│      │(2) 90.05.12 │「午安」休刊  │志湧離開大然籌組亞洲漫畫協會擔任秘│                  │
│      │            │後的東立回憶  │書長，以借用臺北市漫畫從業人員職業│                  │
│      │            │錄（下）      │工會資源，接辦第三屆亞洲漫畫高峰會│                  │
│      │            │              │活動，並找某家科技公司投資在2000年│                  │
│      │            │              │1 月成立漫畫天堂網站，但卻因燒錢太│                  │
│      │            │              │快及找不到獲利模式於10月關站後，志│                  │
│      │            │              │湧以籌辦北京動漫畫學院計劃四處召商│                  │
│      │            │              │投資。..。                        │                  │
├───┼──────┼───────┼─────────────────┼─────────┤
│第三則│  91.01.30  │乙○○回覆{   │..是我除了老貓和漫畫界之外，還有其│  210.242.179.112 │
│      │  17：44：  │男}{上班族}   │他如：廣告出版創意行銷要作，來維持│  為本國位址，該網│
│      │  14        │              │生計開銷..。..這一點我所承擔的壓力│  段為中華電信所擁│
│      │            │              │是比任何漫畫主編來的大！再說我不像│  有，中華電信聯絡│
│      │            │              │某些漫畫主編藉著職位權力，像任何人│  人為吳怡芳      │
│      │            │              │拿回扣或污錢，尤其是私用震災的捐款│                  │
│      │            │              │而搞自己的漫畫事業。..。          │                  │
├───┼──────┼───────┼─────────────────┼─────────┤
│第四則│  92.01.19  │過客回覆{女   │..但要求300 萬賠償金簡直是藉機威脅│  218.13.248.180  │
│      │  21：44：  │}{上班族}     │恐嚇來詐財，因黃志勇說之前辦亞漫會│  為國外位址。    │
│      │  13        │              │讓他賠了400 萬，到現在每月為了調錢│                  │
│      │            │              │付給銀行而頭大，所以要求張總編輯賠│                  │
│      │            │              │賞300 萬以解決他的困擾，..各位網友│                  │
│      │            │              │們，黃志勇連日本漫畫家協會921 賑災│                  │
│      │            │              │捐款，都敢在經手時，自己侵佔三十幾│                  │
│      │            │              │萬日幣，漫畫工會跟他催還錢已快兩年│                  │
│      │            │              │了，也沒有還錢的跡象，黃志勇卻用告│                  │
│      │            │              │張總編手段來籌錢的方法，並警告張總│                  │
│      │            │              │編不準寫漫畫專欄的文章，..。      │                  │
├───┼──────┼───────┼─────────────────┼─────────┤
│第五則│  92.01.20  │過客回覆{女   │..至於黃志勇侵佔921 震災款的三十一│  218.13.248.180  │
│      │  10：51：  │}{上班族}     │萬日幣一事，漫畫工會在這次日本橫濱│  同右為國外位址  │
│      │  14        │              │亞漫會跟日本漫畫協會告知，千葉撒彌│                  │
│      │            │              │..等，日本知名漫畫家對黃志勇的行為│                  │
│      │            │              │感到生氣，希望黃志勇要出來還給921 │                  │
│      │            │              │災民才行。我上次跟大陸的漫畫網友交│                  │
│      │            │              │談才知，黃志勇99年辦臺灣亞漫會，邀│                  │
│      │            │              │大陸北京漫畫家的稿子，到現在還有部│                  │
│      │            │              │分稿子沒歸還，還有參展的大陸漫畫家│                  │
│      │            │              │應該每人要收到一本亞漫會的年鑑，到│                  │
│      │            │              │現在還是沒收到，催了快一年，也沒有│                  │
│      │            │              │任何黃志勇的回應。而且也有大陸漫畫│                  │
│      │            │              │網站的板主，也說前年有見過黃志勇態│                  │
│      │            │              │度囂張，非常自傲，聽說黃志勇將臺灣│                  │
│      │            │              │及日本漫畫樣書私下提供，賣給大陸二│                  │
│      │            │              │渠道來盜版翻印，所以大陸才能有不斷│                  │
│      │            │              │的臺灣與日本的漫畫新書在二渠道私下│                  │
│      │            │              │販賣。..。                        │                  │
├───┼──────┼───────┼─────────────────┼─────────┤
│第六則│  92.01.28  │東立漫畫家回  │..要不是鼎川兄你後來到東力，接任龍│  202.129.255.104 │
│      │  14：02：  │覆{男}{上班   │少年月刊與新少年漫畫周刊，少年漫畫│  為本國位址，東立│
│      │  02        │族}           │月刊，將封面與內容提昇還拉了像任正│  漫畫家          │
│      │            │              │華一些有實力漫畫家加入，快速的將品│                  │
│      │            │              │質提昇後，在東立黃痞子跟你相比之下│                  │
│      │            │              │，那實在差太多了，黃痞子自覺無法在│                  │
│      │            │              │東力繼續立足，又跟上面處不好而一走│                  │
│      │            │              │了之，..。                        │                  │
│      │            │              │下                                │                  │
└───┴──────┴───────┴─────────────────┴─────────┘


司法院資訊處製作；財團法人民間司法改革基金會備份。
